臺灣高等法院臺南分院交通事件裁定　　 100年度交抗字第67號
抗　告　人
即受處分人　黃阿成
上列抗告人因違反道路交通管理處罰條例案件，不服臺灣臺南地
方法院中華民國100年4月29日裁定（100年度交聲字第353號）提
起抗告，本院裁定如下：
    主  文
抗告駁回。
    理  由
一、本件抗告意旨略以：本件事故發生時，抗告人完全不知情，
    何來採取救護或其他措施，本案( 應指刑事案件部分) 之和
    解是依( 刑事) 合議庭法官要求，而與刑事被害人葉清泉等
    達成和解賠償，並非抗告人即是肇事者或有看到該交通事故
    。至原審裁定中提到何佩玲於99年3 月10日偵查中及99年10
    月13日審理中之證言，均無抗告人所稱之證述，但錄音帶有
    證詞，爰依法提起抗告，撤銷原審吊銷駕駛執照，一年內不
    得考領駕駛值執照之處分云云。
二、原處分意旨略以：異議人即受處分人黃阿成（下稱異議人）
    駕駛車牌號碼UG-7981 號自用一般小貨車，於民國98年10月
    3 日14時52分許，行經臺南市○○路與安吉路交岔路口時，
    因轉彎車未讓直行車先行，而與葉清全所騎乘搭載姚偉及葉
    嘉羽之車牌號碼NKW-969 號重型機車發生擦撞，致葉清全、
    姚偉、葉嘉羽人車倒地，葉清全受有左手肘擦傷、左腳擦傷
    、右手臂多處擦傷、左髖挫傷及擦傷等傷害、姚偉受有臀部
    挫傷併尾骨閉鎖性骨折、左腳第一趾挫傷等傷害、葉嘉羽受
    有右手臂擦挫傷之傷害，異議人竟未下車察看，亦未對葉清
    全、姚偉、葉嘉羽採取必要救護措施及依規定處置，亦未通
    知警察機關處理或留下任何資料而逃逸，經臺南市警察局第
    三分局（下稱舉發機關）警員據報到場處理，並調閱路口監
    視器錄影畫面後，通知異議人至警局製作筆錄並製單舉發，
    嗣經交通部公路總局嘉義區監理所臺南監理站（下稱原處分
    機關）依道路交通管理處罰條例第48條第1項第6款、第62條
    第3項（原處分漏載第3項）、第4項、第67條第3項（原處分
    漏載第67條第3 項）及違反道路交通管理事件統一裁罰基準
    表之規定，裁處異議人罰鍰新臺幣（下同）1200元（轉彎車
    不讓直行車先行部分）、9000元（肇事逃逸部分），合計10
    200元，吊銷駕駛執照，1年內不得考領駕駛執照等語。
三、原裁定意旨略以: 異議人肇事逃逸部分，業經台灣台南地方
    法院(下稱台南地院)於99年12月20日以99年度交簡字第2270
    號判處有期徒刑六月，緩刑三年在案。原處分機關就異議人
    肇事逃逸之違規行為，另依道路交通管理處罰條例第62條第
    3項（原處分漏載第3項）、第4項及第67條第3項（原處分漏
    載第67條第3 項）及違反道路交通管理事件統一裁罰基準表
    之規定，裁處異議人罰鍰新台幣(下同)9000元，吊銷駕駛執
    照，1 年內禁考之處分，其中罰鍰9000部分，因違反一行為
    不二罰原則，故有未洽。至於異議人轉彎車未讓直行車之違
    規行為部分，原處分機關依道路交通管理處罰條例第48條第
    1項第6款及違反道路交通管理事件統一裁罰基準表之規定，
    裁處異議人罰鍰1200元，雖無違誤，然就異議人違反道路交
    通管理處罰條例第48條第1項第6款之行為，依道路交通管理
    處罰條例第63條第1項第1款之規定，尚須記異議人違規點數
    1 點，原處分機關未予以記點，即有違誤，故將原處分撤銷
    ，而就異議人黃阿成轉彎車未讓直行車先行之違規行為部分
    ，裁定罰鍰1200元，並記違規點數1 點；就異議人肇事致人
    受傷而逃逸部分，裁定吊銷駕駛執照，1 年內不得考領駕駛
    執照等語。
四、按汽車駕駛人轉彎時，轉彎車不讓直行車先行者，處600 元
    以上1800元以下罰鍰，道路交通管理處罰條例第48條第1 項
    第6 款定有明文。又按汽車駕駛人駕駛汽車肇事致人受傷或
    死亡者，應即採取救護措施及依規定處置，並通知警察機關
    處理，不得任意移動肇事汽車及現場痕跡證據，違反者處3,
    000元以上9,000元以下罰鍰；前項駕駛人肇事致人受傷而逃
    逸者，吊銷其駕駛執照，1 年內不得考領駕駛執照，道路交
    通管理處罰條例第62條第3項前段、第4項前段、第67條第3
    項亦規定甚明。其立法本旨係在增進行車安全、保護他人權
    益，以維持社會秩序。蓋道路交通事故發生後，有受傷或死
    亡之情形者，應即時救護或採取必要之措施，以防損害範圍
    之擴大。如駕駛人於肇事後，隨即駕車逃離現場，不僅使肇
    事責任認定困難，更可能使受傷之人喪失生命，自有從嚴處
    理之必要。職是之故，汽車駕駛人駕駛汽車發生交通事故，
    不論其責任之歸屬為何，即有義務留在肇事現場，採取救護
    或其他必要措施，並向警察機關報告，以保護他人權益，同
    時釐清肇事責任，自不待言。且道路交通管理處罰條例第62
    條第4 項之意旨，蓋以道路交通事故之發生，常非於己之鄰
    親家里，時有告救不能情事，乃科以肇事者須即採取救護或
    其他必要措施，並應向警察機關報告之法定義務，以防因就
    醫延誤致生無謂傷亡，並俾得通知傷亡者家屬到場，以明責
    任，是凡肇事人於行車肇事致人受傷或死亡，未即採取救護
    或其他必要措施，並向警察機關報告，即駕車駛離現場者，
    均應依該規定處罰。至於其嗣後是否受刑事訴追或已否與被
    害人達成民事和解，對其應受之處罰，不生影響。
五、經查：
  (一)抗告人於上揭時、地駕駛車牌號碼UG-7981 號自小貨車，因
    轉彎車不讓直行車先行而肇事致人受傷後，未採取救護措施
    及依規定處置，亦未通知警察機關處理或留下任何資料，即
    任意移動肇事汽車及現場痕跡證據離去，嗣經舉發機關員警
    製單舉發，並經原處分機關裁處如前所述之裁罰等情，有臺
    南市警察局98年11月24日南市警交字第S00000000 號舉發違
    反道路交通管理事件通知單及原處分機關100年3月31日嘉監
    南字第裁74-S00000000號裁決書各1份附卷可稽。
  (二)抗告人駕駛車牌號碼UG-7981 號自用一般小貨車，於98年10
    月3 日14時52分許，行經臺南市○○路與安吉路交岔路口時
    ，因轉彎車未讓直行車先行，與被害人葉清全所騎乘搭載姚
    偉及葉嘉羽之車牌號碼NKW-969 號重型機車發生擦撞，致葉
    清全、姚偉、葉嘉羽人車倒地，葉清全受有左手肘擦傷、左
    腳擦傷、右手臂多處擦傷、左髖挫傷及擦傷等傷害、姚偉受
    有臀部挫傷併尾骨閉鎖性骨折、左腳第一趾挫傷等傷害、葉
    嘉羽受有右手臂擦挫傷之傷害，然抗告人未停車察看，亦未
    對葉清全、姚偉、葉嘉羽迅予救護及依規定在適當距離處豎
    立車輛故障標誌或其他明顯警告設施，並通知警察機關處理
    ，即逕行駕駛肇事之上開自小貨車離開現場，任意移動肇事
    汽車及現場痕跡證據等事實，業據抗告人於所犯公共危險案
    件（原審法院99年度交訴字第82號，嗣改分同院99年度交簡
    字第2770號卷）審理中自白不諱，並經證人即被害人葉清全
    、姚偉等人於警詢、偵詢及原審審理指證明確，且有證人何
    佩玲、陳順天等人於原審審理中之證述可佐，復有道路交通
    事故現場圖1紙、道路交通事故調查報告表(一)、(二)各1份、監
    視器錄影畫面翻拍照片5 幀、現場蒐證及車損照片29幀、財
    團法人奇美醫院出具被害人姚偉、葉清全之診斷證明書各1
    紙及臺灣省臺南區車輛行車事故鑑定委員會鑑定意見書1 份
    等附卷可稽，足證抗告人前開肇事逃逸之犯行及違規事實，
    事證明確，堪予認定。且抗告人因駕駛動力交通工具致人傷
    而逃逸之刑事犯罪，業經台南地院99年度交簡字第2770號判
    處有期徒刑六月，緩刑三年在案，有判決書在卷可稽 (見原
    審交聲卷第4至5頁)。
  (三)另按基於法安定性原則，行為人之一行為在同一制裁目的下
    ，除處罰之種類不同，必須採用不同之處罰方法，以達處罰
    目的所必要者外，僅以一制裁為原則，不得重複處罰，若重
    複處罰，因將破壞法秩序之安定及違背人民之善意信賴，且
    逾越必要程度，超過行為人就該行為所應受之處罰，而違反
    比例原則。故行政罰法第26條：「一行為同時觸犯刑事法律
    及違反行政法上義務規定者，依刑事法律處罰之。但其行為
    應處以其他種類行政罰或得沒入之物而未經法院宣告沒收者
    ，亦得裁處之。前項行為如經不起訴處分或為無罪、免訴、
    不受理、不付審理之裁判確定者，得依違反行政法上義務規
    定裁處之。」規定，係行政罰法鑑於行政罰與刑罰同屬對於
    不法行為之制裁，且因刑罰之制裁功能強於行政罰，刑罰之
    處罰程序並較行政罰嚴謹等立論，揭示行政罰與刑罰間亦適
    用一行為不二罰原則，僅於刑罰不能達到相同或可代替之功
    能者為限，始得再加以行政處罰（如罰鍰以外之沒入或其他
    種類之行政罰，因兼具維護公共秩序之作用，為達行政目的
    ，行政機關仍得併予裁處，或者如前開條文第二項所示，已
    無一事二罰疑慮之情形時，得依違反行政法上義務之規定裁
    處）。查:
  1.本件異議人固因於上揭時地，有轉彎車不讓直行車先行肇事
    致人受傷而逃逸之行為，而該當道路交通管理處罰條例第48
    條第1 項第6款、第62條第3項之行政處罰規定。惟異議人之
    上開肇事致人受傷而逃逸行為，另經本院刑事庭以99年度交
    簡字第2270號刑事簡易案件審理認定異議人觸犯刑法第185
    條之4 之肇事逃逸罪，而於99年12月20日判處異議人有期徒
    刑6月，如易科罰金，以1,000元折算1日，緩刑3年，此有異
    議人之前案紀錄表及刑事簡易判決各1 份在卷可參，則異議
    人就同一個駕車肇事致人受傷而逃逸行為，而同時該當道路
    交通管理處罰條例第62條第3 款之行政處罰規定以及觸犯刑
    法第185條之4之肇事逃逸之行為，既業經刑事判決判處有期
    徒刑在案，揆諸前開一行為不二罰原則，自不宜再依道路交
    通管理處罰條例第62條第3 款規定科以行政罰鍰，是原處分
    機關仍依該款規定，以原處分裁處異議人罰鍰之部分，於法
    即有未合。至原處分機關對異議人裁處吊銷駕駛執照，1 年
    不得考領駕駛執照之處分，乃裁罰性之不利處分，為維護交
    通安全，加強救護，減少被害人之死傷，促使駕駛人於肇事
    後，能對被害人即時救護，故依行政罰法第26條第1 項但書
    之規定，仍得裁處之。
  2.另抗告人有上開轉彎車不讓直行車先行而肇事致人受傷之違
    規行為，既已認定如上，且此「轉彎車不讓直行車先行而肇
    事致人受傷」不包括於原審法院99年度交簡字第2270號刑事
    判決之犯罪事實，則原處分機關依道路交通管理處罰條例第
    48條第1項第6款及違反道路交通管理事件統一裁罰基準表之
    規定，裁處異議人罰鍰1,200 元部分，並無一行為二罰之問
    題，附此敘明。
  (四)綜此，關於抗告人肇事逃逸之違規行為部分，原處分機關依
    道路交通管理處罰條例第62條第3項（原處分漏載第3項）、
    第4項及第67條第3項（原處分漏載第67條第3 項）及違反道
    路交通管理事件統一裁罰基準表之規定，裁處異議人罰鍰9,
    000元，吊銷駕駛執照，1年內禁考之處分，其中罰鍰9, 000
    部分尚有未洽；關於抗告人轉彎車未讓直行車之違規行為部
    分，原處分機關依道路交通管理處罰條例第48條第1項第6款
    及違反道路交通管理事件統一裁罰基準表之規定，裁處異議
    人罰鍰1200元部分，固無不合，然就異議人違反道路交通管
    理處罰條例第48條第1項第6款之行為，依道路交通管理處罰
    條例第63條第1項第1款之規定，尚須記異議人違規點數1 點
    ，原處分機關未予以記點，仍有未洽。原審裁定因而撤銷原
    處分，並就抗告人轉彎車未讓直行車先行之違規行為部分，
    裁定罰鍰1200 元，並記違規點數1點；就異議人肇事致人受
    傷而逃逸部分，裁定吊銷駕駛執照，1 年內不得考領駕駛執
    照，本院經核尚無不合。
六、抗告意旨雖辯稱: 本件事故發生時，其完全不知情，而無從
    採取救護或其他措施，本案和解完全是依照合議庭法官要求
    與葉清泉等賠償和解結案，並非本人即是肇事者或看到該交
    通事故云云。然查:
  (一)抗告人有前開肇事逃逸行為之事實，業經抗告人於原審法院
    99年度交訴字第82號（嗣改分同院99年度交簡字第2770號卷
    ）審理中自白不諱，並經證人即被害人葉清全、姚偉等人於
    警詢、偵詢及原審審理指證明確，且有證人何佩玲、陳順天
    等人於原審審理中之證述可佐，復有前開道路交通事故現場
    圖、道路交通事故調查報告表監視器錄影畫面翻拍照、現場
    蒐證及車損照片、診斷證明書、鑑定意見書1 份等附卷可稽
    ，事證明確，而堪認定，已如前述。
  (二)且本件裁決書係屬「行政處分」，而抗告人因肇事逃逸行為
    另涉犯刑法第185條之4肇事逃逸罪，經檢察官提起公訴，由
    原審法院審理，審理內容僅係就肇事逃逸罪是否成立，並不
    包括本件裁決之「行政處分」。因此，法官於審理時應無從
    承諾抗告人得因和解而免於行政裁罰，且抗告人亦係基於自
    由意識下而於刑事審理時認罪，自無獲得刑罰寬典後復事後
    恣意任指受騙之理，抗告人此部分所辯，要無可採。
七、抗告意旨另稱:原審裁定中提到何佩玲於99年3月10日偵查中
    及99年10月13日審理中之證言，均無為抗告人所稱之證述，
    但錄音帶有證詞云云。然查:
  (一)抗告人雖於原審辯稱: 證人何佩玲有指證被害人葉清全騎乘
    機車時，係其小孩自行跌落機車，而後葉清全與妻子姚偉再
    一起連同機車倒地，與抗告人並無關係等語。惟觀諸證人何
    佩玲於原審法院99年度交訴82號刑事案件偵查及審理中之證
    言，並無為如抗告人所指被害人葉清全之子係自行跌落機車
    ，而後葉清全與妻子姚偉再一起連同機車倒地之情( 詳見台
    灣台南地方法院檢察署98年度偵字第16605 號卷第15至16頁
    ，台灣台南地方法院100 年度交訴字第82號第39頁反面至42
    頁反面)。
  (二)且經本院調取證人何珮玲偵訊錄音光碟勘驗結果，該證人於
    前開地檢署99年3月10日偵訊中僅證稱:「我有看到機車上的
    人從機車上掉下來，但有無發生碰撞，我不知道，因為我跟
    這兩輛車之間相距約幾10公尺遠」等語 (詳見本院卷第15頁
    反面) ，亦無如抗告人所稱該證人有證述抗告人對於碰撞情
    形毫不知情或被害人係自行跌落機車，與抗告人無關之情。
    至證人何佩玲於原審99年10月13日審理證述之數位錄音檔案
    ，雖因已銷毀而未能調取勘驗，有本院公務電話在卷可考（
    見本院卷第13頁）。惟按審判期日之訴訟程序，專以審判筆
    錄為證，刑事訴訟法第47條定有明文，而觀諸原審99年10月
    13日審理筆錄所載有關證人何珮玲之證述中，並無抗告人所
    指被害人葉清全之子自行跌落機車，而後葉清全與妻子姚偉
    再一起連同機車倒地之情，已如前述。且被告對證人何珮玲
    前開證述，亦當庭表示無意見（見臺南地方法院99年度交訴
    字第82號卷第42頁反面）。參以證人何珮玲於偵查及原審所
    為二次證述內容，大抵相符，可見證人何珮玲並無如抗告人
    所指曾於刑事偵查及審理中證稱: 被害人葉清全騎乘機車時
    ，係其小孩自行跌落機車，而後葉清全與妻子姚偉再一起連
    同機車倒地，與抗告人並無關係等語之情。是抗告人前開所
    指，要無可採。
八、綜上所述，本件抗告人上開違規行為，事證明確，抗告意旨
    前開所辯，均無可採。原審裁定就抗告人肇事逃逸違規行為
    部分，認原處分機關依道路交通管理處罰條例第62條第3 項
    （原處分漏載第3項）、第4項及第67條第3 項（原處分漏載
    第67條第3 項）及違反道路交通管理事件統一裁罰基準表之
    規定，裁處抗告人罰鍰9000元，吊銷駕駛執照，1 年內禁考
    之處分，其中罰鍰9000元部分，違反一行為不二罰原則，尚
    有未洽；至於抗告人轉彎車未讓直行車之違規行為，認原處
    分機關依道路交通管理處罰條例第48條第1項第6款及違反道
    路交通管理事件統一裁罰基準表之規定，裁處抗告人罰鍰12
    00元部分，雖無違誤，然就抗告人違反道路交通管理處罰條
    例第48條第1項第6款之行為，依道路交通管理處罰條例第63
    條第1項第1款之規定，尚須記抗告人違規點數1 點，原處分
    機關未予以記點，尚有違誤，而將原處分撤銷，並為如原審
    主文所示之裁定，本院經核原審認事用法，俱無不合。抗告
    意旨前開所辯，均無可採。從而，抗告人執前詞指摘原裁定
    不當，請求撤銷原裁定，為無理由，應予駁回。
九、據上論結，應依道路交通事件處理辦法第25條，刑事訴訟法
    第412條，裁定如主文。
中    華    民    國   100    年    7     月    29    日
                  刑事第六庭    審判長法  官  董武全
                                      法  官  孫玉文
                                      法  官  賴純慧
以上正本證明與原本無異。
不得再抗告。
                                      書記官  翁心欣
中    華    民    國   100    年    7     月    29    日